【裁判字號】    92,上易,524
【裁判日期】    920729
【裁判案由】    恐嚇取財等
【裁判全文】
臺灣高等法院臺南分院刑事判決    九十二年度上易字第五二四號  Ａ
      上  訴  人  臺灣臺南地方法院檢察署檢察官
      被      告  乙  ○  ○
右上訴人因被告等恐嚇取財等案件，不服臺灣臺南地方法院九十一年度易字第一三六
八號中華民國九十二年三月二十四日第一審判決（起訴案號：臺灣臺南地方法院檢察
署九十年度偵字第一二二一四號），提起上訴，本院判決如左：
      主      文
上訴駁回。
      理      由
一、公訴意旨略以：乙○○、甲○○、丙○○、丁○○均明知黃祈男及徐學基二人（
    均另由台灣台南地方法院檢察署檢察官提起公訴）轉輾自渠等收購銀行存摺係供
    犯罪之用，竟基於幫助犯罪之故意，由甲○○於九十年五月十七日以每本存摺新
    台幣（下同）一千元之代價，向乙○○收購包含第一商業銀行新西分行帳號00
    000000000號，及彰化銀行嘉義分行帳號0000000000000
    0號等四本金融機構之帳戶存摺，再由甲○○於九十年七、八月間或直接或透過
    丙○○以每本三千元之代價售予丁○○，丁○○則以每本帳戶四千元之代價售予
    不詳年籍、名字之「許先生」後轉輾售予黃祈男等人。黃祈男等於購得上述乙○○帳號之帳戶後，即利用之於其與徐學基、郭登強等所犯如卷附起訴書（臺灣台
    南地方法院檢察署檢察官九十年度偵字第七一二五號）及判決書（本院九十年度
    訴字第一三０二號）所示之「擄車勒贖」案件中，要求失竊汽車之失主，將黃祈
    男等所要求贖車之金額匯入該等帳戶中，以逃避查緝，嗣於九十年六月二十日，
    為警查獲黃祈男等如上述起訴書所示之「擄車勒贖」案件，並依徐學基之供述而
    循線查獲上情。因認被告乙○○等人涉有刑法第三百四十六條第一項恐嚇取財之
    幫助罪嫌。
二、按犯罪事實應依證據認定之，無證據不得推定其犯罪事實；又不能證明被告犯罪
    或其行為不罰者，應諭知無罪之判決，刑事訴訟法第一百五十四條、第三百零一
    條第一項分別定有明文。且認定不利被告之事實，須依積極證據，苟積極證據不
    足為不利於被告事實之認定時，即應為有利被告之認定，最高法院三十年上字第
    八一六號著有判例可憑。另認定犯罪事實所憑之證據，無論其為直接證據或間接
    證據，其為訴訟上之證明時，須於通常一般之人均不至有所懷疑，而得確信其為
    真實之程度者，始得據為有罪之認定，倘其證明尚未達到此一程度，而有合理之
    懷疑存在時，即應為無罪之判決，亦有最高法院七十六年台上字第四九八六號判
    例意旨可資參照。次按刑法第四十四條之幫助犯，非但行為之外形可認為幫助，
    且必須與正犯有犯意之聯絡；刑法上之幫助犯，係指以幫助之意思，對於正犯資
    以助力，使其犯罪易於達成而言，故幫助犯之成立，不僅須有幫助他人犯罪之行
    為，且須具備明知他人犯罪而予以幫助之故意，始稱相當；刑法上之幫助犯，必
    須與正犯有意思之聯絡，且須以幫助之意思，而以言語或動作從旁助勢，足以增
    加正犯犯罪之力量者，始克當之（最高法院二十年上字第一八二八號判例、七十
    年度台上字第二八八六號判決、七十一年度台上字第五六七二號判決意旨參照）
    。
三、公訴人認被告等人涉有刑法第三百四十六條第一項恐嚇取財罪之幫助犯嫌，無非
    係以被告甲○○於偵查中供稱：「．．．，乙○○係我朋友，只知他們有做違法
    之事，皆以合法掩飾不法，丁○○向丙○○買帳戶，丙○○再找我，再找乙○○
    ，（至何以要購買帳戶）例如黑道洗錢需要合法帳戶。」等語。另被告丁○○及
    丙○○均坦承另名不詳姓名年籍之「許先生」向丁○○收購帳戶，及被告丁○○
    向被告丙○○收購帳戶時，均告以要以之逃稅，又被告乙○○以獲取一千元之不
    法利益，將其金融帳戶提供予他人使用，其對名下之金融帳戶可能遭不法之徒作
    為犯罪使用，非無預見，況一般人至金融機構開設帳戶並非難事，亦無需支付任
    何代價，如非該等帳戶係用於如恐嚇取財等不法之目的，依常理並無隱匿自己使
    用帳戶之事實，而支付代價收購他人帳戶之必要，此乃一般國民之常識，故被告
    等人以一千元到四千元不等之代價，出售或收購存摺輾轉供他人使用，顯有幫助
    該犯罪集團犯罪之故意為其論據。並提出第一商業銀行新西分行帳號00000
    000000號、彰化銀行嘉義分行帳號00000000000000號帳戶
    為被告乙○○所有之帳號有乙○○帳戶之查詢清單二張，及之交易明細表一紙為
    證。訊據被告等人則固均坦承有出售帳戶行為，然均堅決否認有上開犯行，辯稱
    不知上開帳號會被「擄車勒贖」集團作為犯罪之工具。
四、經查：
（一）另案擄車勒贖主嫌黃祈男、郭登強、徐學基並不認識被告乙○○四人乙節，已
      據黃祈男、郭登強、徐學基於原審審理時證稱在卷，此外亦查無被告乙○○四
      人與黃祈男、郭登強、徐學基有何往來通聯紀錄或被告等人自上開所提供之帳
      戶內領款花用等情，則縱然被告等人將存摺、印章交與他人使用，惟正犯與從
      犯之區別：在於(一)以自己犯罪之意思而參與犯罪構成要件之行為為正犯，(二)以
      幫助他人犯罪之意思而參與犯罪構成要件之行為為正犯，(三)以幫助他人犯罪之
      意思而參與，其所參與之行為，為構成要件以外之行為者，為從犯，(四)以自己
      犯罪之意思而參與，其所參與之行為，為犯罪構成要件以外之行為者，為正犯
      。是以幫助犯之成立，基於從犯之性質，須有正犯之存在，幫助者須有幫助正
      犯「特定犯罪」意思及幫助之行為。本件被告等人固均坦承出售帳戶，然均堅
      決否認知悉上開帳號會被「擄車勒贖」集團作為犯罪之工具。而使用帳戶匯錢
      者，其用途甚多，如正犯利用上開帳戶轉帳作為詐欺之用，提供帳戶者固為幫
      助詐欺；如正犯利用上開帳戶作為洗錢管道，則提供帳戶者係犯幫助洗錢罪嫌
      ；如正犯利用上開帳戶轉帳作為擄人勒贖之用，提供帳戶者係犯幫助擄人勒贖
      罪嫌；如正犯利用上開帳戶轉帳作為恐嚇取財之用，提供帳戶者係犯幫助恐嚇
      取財罪嫌；如正犯利用上開帳戶轉帳作為組織犯罪之用，提供帳戶者係犯幫助
      組織犯罪之罪嫌，從而利用上開帳戶轉帳，因利用者之用途不一，提供上開帳
      戶者，客觀上所涉犯嫌即隨之有異，此時若不考量幫助者須有幫助正犯「特定
      犯罪」之意思及幫助之行為，將導致另一不合理之結論，即行為人犯罪行為終
      了之時，將會觸犯何罪名，並不確定，而需視「犯罪集團」將存摺、提款卡用
      之於何種犯罪，其不合理處自明。而本件係由被告甲○○於九十年五月十七日
      以每本存摺一千元之代價，向被告乙○○收購包含第一商業銀行新西分行帳號
      00000000000號，及彰化銀行嘉義分行帳號0000000000
      0000號等四本金融機構之帳戶存摺，再由被告甲○○於九十年七、八月間
      或直接或透過丙○○以每本三千元之代價售予被告丁○○，丁○○則以每本帳
      戶四千元之代價售予不詳年籍、名字之「許先生」後轉輾售予黃祈男等人乙節
      ，業據被告乙○○等人於本院審理中自承無訛，依卷存證據既無從證明被告等
      人將存摺及提款卡出售時，已明確知悉帳戶係作為恐嚇取財之用，則縱被告對
      於不詳姓名之人利用其帳戶做為犯罪之用，已有認識，惟基於幫助犯從屬性之
      原則，被告等人並不確知使用者究以之作為洗錢、擄人勒贖、恐嚇取財、詐欺
      、組織犯罪等不法犯罪之何種犯行，亦難僅因被告對使用者將其帳戶作犯罪之
      用，進而遽論被告等人涉有幫助恐嚇取財犯行。
（二）況且出賣存摺與他人，固與情理有違，然存摺既非違禁物，法律復無禁止轉讓
      之明文，被告乙○○處分自己之存摺，難認有何違法性存在。再退步言之，被
      告等人縱構成幫助犯，被告丁○○係自承收購存摺係為用於逃漏稅捐，依刑法
      所知輕於所犯依所犯論罪之理論，被告等人亦應論以較輕之幫助逃漏稅捐罪（
      稅捐稽徵法第四十一條），而無從論以恐嚇取財之幫助犯。另幫助恐嚇取財罪
      與幫助逃漏稅捐罪，其基本社會事實不同，本院亦無從變更起訴法條。
（三）再公訴人雖又認：本件被告等縱認無直接之犯罪故意，至少亦有幫助徐學基等
      人犯罪之不確定故意云云，然所謂「不確定故意」，乃指刑法第十三條第二項
      「行為人對於構成犯罪之事實，預見其發生而其發生並不違背其本意者，以故
      意論」之情形，易言之，刑法對於構成要件故意之認定，本需具備「知」與「
      欲」二要素，缺一不可，倘行為人已具備「知」，縱然主觀上並非有意使其發
      生，然僅需有縱使發生構成要件該當結果亦在所不惜之容任心態，亦認為已具
      備「欲」，故「不確定故意」係針對「欲」而規定。然所謂幫助者須有幫助正
      犯「特定犯罪」之意思，乃基於幫助犯從屬性之特殊關係而生，則此時幫助故
      意中「知」即「知悉被幫助者係從事特定犯罪」，而「欲」則係「欲使被幫助
      者從事特定犯罪時，易於遂行」，本件被告乙○○等人，均未直接交付存摺與
      黃祈男等人，而依卷存證據既無從證明被告等人將存摺及提款卡出售時，確實
      知悉帳戶係作為恐嚇取財之用，已如前述，則渠等對於幫助故意中「知」即「
      知悉被幫助者係從事特定犯罪」，即有欠缺，又何能以針對「欲」而規定之「
      不確定故意」概念而概括認定被告等人兼具構成要件故意中「知」與「欲」二
      要素，是公訴人上開論述，尚有誤會，併予指明。
五、綜上所述，本件依調查證據所得，尚難認被告等人對黃祈男、郭登強、徐學基所
    涉恐嚇取財犯行有何幫助犯意可言，被告等人前開辯解堪以採信。此外，復查無
    其他積極證據足資證明被告確有公訴人所指之幫助恐嚇取財犯行，原審以被告等
    人罪證不足，乃均為無罪諭知。本院經核原判決認事用法，尚無不合。公訴人上
    訴意旨仍執陳詞，指摘原判不當，為無理由，應予駁回。
六、台灣台南地方法院檢察署九十二年度偵字第七二六六號併案意旨另以：乙○○基
    於幫助犯罪之故意，於九十年間，以三本存摺一萬元之代價，將其所申請之萬通
    銀行永康分行，帳號：0000000000000號及另二不詳帳號之帳戶售
    予不詳姓名之人使用，以便利他人犯罪後，將不法所得匯入該帳戶。嗣何柏慧於
    九十年八月二十九日，因其所有ＢＸ—八三九九號自用小客車失竊，遭勒索贖金
    ，何柏慧遂於九十年八月三十日匯五萬元入上開帳戶，因認乙○○涉有刑法第三
    百四十六條第一項恐嚇取財之幫助罪嫌。惟按檢察官就犯罪事實一部起訴者，其
    效力及於全部。而所謂「檢察官就犯罪事實一部起訴者，其效力及於全部」，係
    指實質上一罪或裁判上一罪之犯罪事實經檢察官起訴者，其起訴部分經法院認為
    有罪，因基於起訴不可分及審判不可分之原則，其起訴之效力及於犯罪事實之全
    部而言。若檢察官就裁判上一罪之一部事實起訴，而該起訴之事實，經法院審理
    之結果，認為無罪或為程序上不受理之判決，即與未經起訴之其他事實並無連續
    犯或牽連犯之關係，亦即無犯罪事實一部與全部關係之可言，依刑事訴訟法第二
    百六十八條之規定，法院自不得就未經起訴之其他事實併予裁判（最高法院八十
    六年度台非字第二二二號裁判意旨參照）。本案公訴人起訴乙○○涉犯刑法第三
    百四十六條第一項恐嚇取財之幫助罪嫌部分，業經本院認定犯罪嫌疑不足，應諭
    知無罪判決，是併案部分與起訴部分並無實質上一罪或裁判上一罪關係而無起訴
    不可分及審判不可分原則適用之餘地，質言之，併案部分尚非前開起訴部分效力
    所及，而此部分復未經公訴人提起公訴，自非本院審判範圍所及，應退回公訴人
    處另行依法處理。
據上論斷，應依刑事訴訟法第三百六十八條，判決如主文。
本案經檢察官許仲瑩到庭執行職務。
中    華    民    國      九十二      年      七      月      二十九    日
                                  臺灣高等法院臺南分院刑事第一庭
                                      審判長法官  茆    臺    雲
                                            法官  蔡    長    林
                                            法官  李    文    福
右正本證明與原本無異。
不得上訴。
                                      法院書記官  李    良    倩
中    華    民    國      九十二      年      七      月      三十      日


司法院資訊處製作；財團法人民間司法改革基金會備份。
